臺灣臺中地方法院民事判決　　　　　　　92年度訴字第2754號
原　　　告　庚○○　　臺中縣太.
　　　　　　壬○○　　臺中縣太.
　　　　　　卯○○　　臺中縣太.
上二人共同
訴訟代理人　林根煌　律師
複代理人　　林邦賢　律師
被　　　告　地○○　　臺中縣太.
　　　　　　玄○○　　臺中縣太.
　　　　　　酉○○　　臺中縣太.
　　　　　　亥○○　　臺中縣太.
上四人共同
訴訟代理人　徐鼎賢　律師
被　　　告　宙○○　　臺中縣太.
　　　　　　天○○　　臺中縣太.
　　　　　　宇○○　　臺中縣太.
上三人共同
訴訟代理人　蔡嘉容　律師
被　　　告　丙○○　　臺中市○.
　　　　　　丁○○　　臺北縣永.
兼上二人共同
訴訟代理人　乙○○　　臺中縣大.
被　　　告　Ｄ○○　　臺中縣太.
　　　　　　巳○　　　臺中縣太.
上二人共同
訴訟代理人　甘龍強　律師
被　　　告　己○　　　臺中縣太.
　　　　　　辛○○　　臺中縣太.
　　　　　　Ｃ○○即林色維之.
　　　　　　Ａ○○即林色維之.
　　　　　　Ｂ○○　　臺北市○.
　　　　　　辰○○　　臺中縣太.
　　　　　　未○○　　臺中縣太.
　　　　　　子○○　　臺中縣太.
　　　　　　丑○○　　臺中縣太.
　　　　　　寅○○　　臺中縣太.
　　　　　　申○○　　臺中縣太.
　　　　　　癸○○○　臺中市○.
　　　　　　黃○○　　臺中縣大.
　　　　　　戌○○　　臺北縣林.
　　　　　　甲○○　　臺中縣太.
　　　　　　張昑嵩　　臺中縣太.
　　　　　　戊○○○　臺中縣太.
　　　　　　午○○　　臺中縣霧.
右當事人間分割共有物事件，經本院於民國94年11月25日言詞辯
論終結，判決如下：
    主      文
被告Ｃ○○、Ａ○○應就其被繼承人林色維所有坐落臺中縣太平
市○○段244地號（地目旱、面積2,426平方公尺、應有部分8886
20分之20000）之土地，辦理公同共有之繼承登記。
兩造共有坐落臺中縣太平市○○段244地號土地（地目旱、面積
2,426平方公尺），應予變賣，所得價金，按如附表所示所有權
應有部分比例分配之。
訴訟費用由被告Ｃ○○、Ａ○○以外之兩造各按如附表所示「所
有權應有部分比例」分別負擔；另被告Ｃ○○、Ａ○○應連帶負
擔如附表所示「所有權應有部分比例」應負擔之訴訟費用。
    事實及理由
一、原告方面：
  （一）聲明：
        １、被告Ｃ○○、Ａ○○應就其被繼承人林色維所有坐
            落臺中縣太平市○○段244地號（地目旱、面積2,4
            26平方公尺、應有部分888620分之20000）之土地
            ，辦理繼承登記。
        ２、兩造共有坐落臺中縣太平市○○段244地號土地（
            地目旱、面積2,426平方公尺，下稱系爭土地）應
            予原物分割，分割方案如附圖１所示，其中：
            (1)、Ａ部分面積498平方公尺分歸原告按應有部分
                比例共同取得。
            (2)、Ｃ部分410平方公尺分歸被告乙○○、丙○○
                、丁○○、未○○按應有部分比例共同取得。
            (3)、Ｄ部分833平方公尺分歸被告宙○○、地○○
                、玄○○、酉○○、宇○○、天○○、亥○○
                按其餘被告按應有部分比例共同取得。
            (4)、Ｂ部分685平方公尺分歸其餘被告按應有部分
                比例共同取得。
  （二）陳述：兩造共有如聲明所示之系爭土地，兩造就系爭土
        地並無因物之使用目的不能分割或契約訂有不分割之協
        議期限之情事。因共有人眾多，兩造就分割方案乃未能
        達成協議，爰依民法第823條第1項規定訴請裁判分割。
  （三）證據：提出應有部分明細表、土地分割方案、土地登記
        謄本、地籍圖謄本及戶籍謄本等為證。
二、被告方面：
    Ａ、被告地○○、玄○○、酉○○、亥○○未於最後言詞辯
        論期日到庭，據其先前所為聲明及陳述，敘明如下：
        （一）聲明：兩造共有坐落臺中縣太平市○○段244地
              號土地（地目旱、面積2,426平方公尺，下稱系
              爭土地）應予原物分割，分割方案如附圖２所示
              ，其中：
              (1)、甲、己部分面積490平方公尺分歸原告按應
              (2)、乙部分歸被告地○○取得。
              (3)、丙部分歸被告玄○○取得。
              (4)、丁部分歸被告酉○○取得。
              (5)、戊部分歸被告亥○○取得。
              (6)、庚部分歸其餘被告按應有部分比例共同取得
              部分共有人所分得之土地面積如超過其可得分配
              之面積時，則應以合理價格補償他共有人。
        （二）陳述：被告地○○、玄○○、酉○○、亥○○四
              人分別於系爭土地上如附圖２所示乙、丙、丁、
              戊部分築有建物居住，並均設有門牌、稅籍，被
              告地○○之建物已歷時三十餘年，曾經數度翻修
              ，共有人均無異議，另被告玄○○、酉○○、張
              煜偉之建物，均事先取得共有人之同意，且領有
              建造及使用執照，並已於地政機關完成建物第一
              次所有權登記，實無令被告地○○、玄○○、張
              朝杰、亥○○拆除房屋以行分割而損害社會經濟
              之理，另道路及水溝部分應規劃為法定空地，並
              由全體共有人保持共有。建物所有人所分得之土
              地面積如超過其可得分配之面積時，則送鑑價並
              按比例補償他共有人。
        （三）證據：提出門牌證明書、房屋稅繳納證明、建物
              所有權狀等為證。
    Ｂ、被告宙○○、天○○、宇○○：
        （一）聲明：原告之訴駁回。
              兩造共有坐落臺中縣太平市○○段244地號土地
              （地目旱、面積2,426平方公尺，下稱系爭土地
              ）應予原物分割，分割方案如附圖３及其分配表
              所示。
        （二）陳述：系爭土地東側現為道路及河川，應由共有
              人維持共有，所餘面積再為分割分配，且因被告
              宙○○、天○○、宇○○於系爭土地上有合法建
              物存在，除編號１０建物被告宇○○因持分面積不
              足願予放棄外，其餘編號７、８、９、、建
              物所坐落位置土地，應分別分配予被告宙○○、
              天○○、宇○○，以保存建物。
        （三）證據：提出土地及建物登記謄本、建物測量成果
              圖等為證。
    Ｃ、被告乙○○、丙○○、丁○○：
        （一）聲明：原告之訴駁回。兩造共有坐落臺中縣太平
              市○○段244地號土地（地目旱、面積2,426平方
              公尺，下稱系爭土地）應予原物分割或變價分割
              ，分割方案：
              (1)、附圖３編號１０、部分面積289.5平方公尺
              (2)、其餘未受分配或分配面積不足之共有人，由
              (3)、道路及水溝應按應有部分比例維持共有。
              (4)、如無法依前三項分割，則變價分割。
        （二）陳述：原告如依土地法第34之1條規定，與全體
              共有人協議，本得分割，因未能取得分割協議，
              乃致無法分割。被告乙○○、丙○○、丁○○未
              於系爭土地上私建建物，原告將被告乙○○、吳
              俊明、丁○○列為被告，自屬當事人不適格。又
              部分共有人擅自在共有土地上興建建物，本屬非
              正當權利之行使，渠等果屬合法占有土地興建建
              物，又何需近期急於向其他共有人購買土地，圖
              彌補渠等土地比例之不足？因此渠等主張保存系
              爭土地上之建物等語，均不得視為正當權利之行
              使。又如無法達成合理分割共識，被告乙○○、
              丙○○、丁○○則主張變價分割，以求利益公平
              及土地利用之經濟效用。
    Ｄ、被告Ｄ○○、巳○：
        （一）聲明：原告之訴駁回。
        （二）陳述：被告Ｄ○○、巳○未占有使用系爭土地，
              僅願出售應有部分予其他共有人，不願與他共有
              人繼續維持共有。另系爭土地上有部分建物並非
              共有人所興建，且占有權源不明，分配到該部分
              之共有人可能遭受無法利用土地之不利益，請求
              變價分割。
    Ｅ、被告辰○○：
        （一）聲明：原告之訴駁回。
        （二）陳述：被告辰○○未占有使用系爭土地，願出售
              應有部分予其他共有人。
    Ｆ、被告Ｂ○○：對分割方案沒有意見。
    Ｇ、其餘被告經本院合法通知，均未於言詞辯論期日到庭，
        亦未提出書狀而為陳述。
三、本院除依職權履勘現場，囑託臺中縣太平地政事務所派員協
    助測量並製作成果圖在卷外，另向臺中縣政府、太平市公所
    函查地上建物權利歸屬、土地利用限制及向臺中縣政府調取
    地上建物之使用執照卷宗到院參辦。
四、得心證之理由：
    （一）程序方面：
          １、按訴訟繫屬中為訴訟標的之法律關係，雖移轉於
              第三人，於訴訟無影響。但第三人如經兩造同意
              ，得聲請代當事人承當訴訟，民事訴訟法第二百
              五十四條第一項定有明文。查坐落臺中縣太平市
              ○○段244地號系爭土地，原係為原告與被告張
              瑞隆、玄○○、酉○○、亥○○、宙○○、張瑞
              坤、宇○○、丙○○、丁○○、乙○○、Ｄ○○
              、巳○、己○、Ｃ○○（即林色維之繼承人）、
              Ａ○○（即林色維之繼承人）、Ｂ○○、辰○○
              、未○○、辛○○、子○○、丑○○、寅○○、
              申○○、癸○○○、黃○○、戌○○、甲○○、
              張昑嵩、戊○○○、午○○等人所共有，嗣於訴
              訟程序進行中，原告壬○○及被告子○○、林炷
              煌、寅○○、申○○、癸○○○、黃○○、張開
              榮、甲○○、張昑嵩、戊○○○、午○○等人雖
              分別將其應有部分移轉於他共有人，被告地○○
              、玄○○、亥○○並具狀聲請承當訴訟，因未經
              全體當事人同意，所為承當訴訟，尚非有據，合
              先敘明。
          ２、被告地○○、玄○○、酉○○、亥○○、己○、
              Ｃ○○（即林色維之繼承人）、Ａ○○（即林色
              維之繼承人）、未○○、辛○○、子○○、林炷
              煌、寅○○、申○○、癸○○○、黃○○、張開
              榮、甲○○、張昑嵩、戊○○○、午○○等人經
              本院合法通知，均未於最後言詞辯論期日到庭，
              核無民事訴訟法第三百八十六條所列各款情形，
              爰依原告聲請，就被告地○○、玄○○、酉○○
              、亥○○、己○、Ｃ○○（即林色維之繼承人）
              、Ａ○○（即林色維之繼承人）、未○○、林志
              成、子○○、丑○○、寅○○、申○○、林張英
              桃、黃○○、戌○○、甲○○、張昑嵩、吳張玉
              雲、午○○等人部分由其一造辯論而為判決。
    （二）實體方面：
          １、按共有之不動產之共有人中一人死亡，他共有人
              請求分割共有物時，為求訴訟之經濟起見，可許
              原告就請求繼承登記及分割共有物之訴合併提起
              ，即以一訴請求該死亡之共有人之繼承人辦理繼
              承登記，並請求該繼承人於辦理繼承登記後與原
              告及其餘共有人分割共有之不動產（參照最高法
              院70年度第2次民事庭會議決定、最高法院91年
              度台上字第832號判決參照）。系爭土地登記之
              共有人林色維（所有權應有部分為888620分之20
              000）業已死亡，被告被告Ｃ○○、Ａ○○為其
              繼承人，迄未辦理繼承登記等情，有土地登記謄
              本及戶籍資料在卷可憑，是原告訴請被告Ｃ○○
              、Ａ○○應就其被繼承人林色維所有坐落臺中縣
              太平市○○段244地號（地目旱、面積2,4 26 平
              方公尺、應有部分888620分之20000）之土地，
              辦理繼承登記，洵屬有據，應予准許如主文第一
              項所示。
          ２、各共有人，得隨時請求分割共有物。但因物之使
              用目的不能分割或契約訂有不分割之期限者，不
              在此限。又共有物之分割，依共有人協議之方法
              行之。分割之方法，不能協議決定者，法院得因
              任何共有人之聲請，命為左列之分配：一以原物
              分配於各共有人。二變賣共有物，以價金分配於
              各共有人。以原物為分配時，如共有人中，有不
              能按其應有部分受分配者，得以金錢補償之。民
              法第823條第1項前段、第824條分別定有明文。
              是共有物之分割方法，應依共有物之性質、經濟
              效用及全體共有人之利益等因素決之，如分配原
              物有困難或不能達共有物之最佳利用效能時，法
              院自得以變賣共有物而分配價金於各共有人。而
              該條所稱：「如共有人中有不能按其應有部分受
              分配者，得以金錢補償之」，係指共有人已就原
              物受分配，但其受配部分較其應有部分計算者為
              少之情形而言，若將原物全部分配予共有人中之
              一人或數人，而對其餘共有人全不予分配，僅以
              金錢補償者，則非裁判分割之方法，此觀同條第
              2項第1款規定「以原物分配於各共有人」而自明
              。（最高法院57年台上字第2117號、51年台上字
              第271號、62年台上字第2575號判例意旨參照）
              。
          ３、經查，系爭土地為兩造所共有。兩造就系爭土地
              並無不予分割之協議，又系爭土地之地目為「旱
              」，但其使用分區業經編定為「鄉村區、乙種建
              築用地」，依其使用目的，亦無不能分割之情事
              。另兩造業經本院台中簡易庭以顯無調解成立之
              望而移送本院一節，亦有調解審理單可證，且為
              兩造所不爭執。是原告請求分割系爭土地，洵屬
              有據，應予准許。
          ４、次查，臺中縣內之建築基地與建築線接連部分之
              最小寬度，不得小於臺中縣畸零地使用自治條例
              第三條基地最小寬度之規定。又畸零地寬度不足
              ，依規定不必補足者，不得小於二公尺。另以私
              設通路連接建築線者，不得小於建築技術規則所
              定私設通路之最小寬度，臺中縣建築管理自治條
              例第八條定有明文。系爭土地坐落於臺中縣太平
              市○○鄰○○市○○路，臨路部分，興建有臺中
              市太平地政事務所93年3月3日複丈成果圖所示編
              號１至之建物（分別申請有台中縣政府65 年
              外字第547號、74年1685號、75年1849、1850號
              、77年1251、1253、1254、6039 號使用執照）
              ，臨私設道路部分則另有非共有人所原始起造之
              獨立屋一戶，其中編號１、２建物（門牌號碼太
              平市○○路1032、1030號），亦非共有人所原始
              起造，且占有使用系爭土地之權源不明。加以系
              爭土地東側有部分面積供為道路（臺中縣太平市
              ○○路）及寬約3公尺之大型水溝使用，地勢雖
              屬平坦，但其地形為三角形狀，建蔽率規定為百
              分之60，水溝部分在不妨礙灌溉、排水及公共安
              全下，經水利主管機關同意者，亦僅得充為法定
              空地使用。是本件如採原物分割方式，則系爭土
              地於扣除現有建物、道路及水溝之面積後，所餘
              空地面積已不足以分配予共有人，並使共有人均
              能取得最小建築基地面積之土地，致不符合建築
              法令，而無法單獨建築使用。另兩造所分別提出
              之原物分割方案，或因違反當事人分割意願而仍
              繼續維持部分共有，或未考量法定空地、建蔽率
              及最小建築面積之使用上法令限制，均非公平合
              宜之分割方式，
          ５、綜上所述，本件如採原物分割方案予以分割，既
              不能解決系爭土地共有現況，更受限於建築上之
              法令限制，勢將造成較分割前更為畸零而不利於
              土地合理利用之情事，對當事人而言顯非公允。
              從而，本院因認系爭土地並不適於為原物分割，
              而應採變賣共有物之方式，將所賣得之價金，依
              共有人之應有部分比例分配予兩造取得。除能發
              揮系爭土地之最高經濟上利用價值外，亦符合分
              割共有物徹底消滅共有關係及公平合理之本旨。
              為此爰依民法第824條第2項第2款規定，定分割
              方法如主文第二項所示。
五、末按，共有物分割事件訴訟，乃係固有必要共同訴訟，原被
    告間本可互換地位。是分割共有物之訴，原告訴請分割於法
    雖屬有據，惟被告應訴乃係因訴訟性質上所不得不然，如由
    被告負擔全部訴訟費用，於法顯失公平，本院認應參酌兩造
    於言詞辯論終結時就系爭土地之應有部分比例予以分擔，始
    為公允。
六、本件事證已臻明確，兩造其餘攻擊防禦方法與舉證，核與判
    決結果無影響，爰不逐一論述，附此敘明。
七、據上論結，原告之訴為有理由，依民事訴訟法第78條、第80
    條之1，判決如主文。
中　　華　　民　　國　　94　　年　　12　　月　　9 　　日
                       臺灣臺中地方法院民事第三庭
                           法      官  林宗成
右為正本係照原本作成
如不服本判決，應於判決送達後二十日內，向本院提出上訴狀。
中　　華　　民　　國　　94　　年　　12　　月　　9 　　日
                           法院書記官
~F0
~T40
附表：
┌─┬───────────────────┬──────────┐
│  │    當    事    人    姓    名        │ 所有權應有部分比例 │
├─┼─────┬─────────────┼──────────┤
│  │原      告│庚○○                    │256分之23           │
├─┼─────┼─────────────┼──────────┤
│  │原      告│壬○○                    │0(所有權已移轉他人) │
├─┼─────┼─────────────┼──────────┤
│  │原      告│卯○○                    │3200分之180         │
├─┼─────┼─────────────┼──────────┤
│  │被      告│地○○                    │0000000000分之264529│
│  │          │                          │553                 │
├─┼─────┼─────────────┼──────────┤
│  │被      告│玄○○                    │0000000000分之749064│
│  │          │                          │59                  │
├─┼─────┼─────────────┼──────────┤
│  │被      告│酉○○                    │0000000000分之269209│
│  │          │                          │79                  │
├─┼─────┼─────────────┼──────────┤
│  │被      告│亥○○                    │0000000000分之749064│
│  │          │                          │59                  │
├─┼─────┼─────────────┼──────────┤
│  │被      告│宙○○                    │0000000000分之840594│
│  │          │                          │53                  │
├─┼─────┼─────────────┼──────────┤
│  │被      告│天○○                    │000000000分之0000000│
│  │          │                          │1                   │
├─┼─────┼─────────────┼──────────┤
│  │被      告│宇○○                    │000000000分之0000000│
│  │          │                          │0                   │
├─┼─────┼─────────────┼──────────┤
│  │被      告│丙○○                    │24分之1             │
├─┼─────┼─────────────┼──────────┤
│  │被      告│丁○○                    │24分之1             │
├─┼─────┼─────────────┼──────────┤
│  │被      告│乙○○                    │24分之1             │
├─┼─────┼─────────────┼──────────┤
│  │被      告│Ｄ○○                    │1280分之43          │
├─┼─────┼─────────────┼──────────┤
│  │被      告│巳○                      │512分之22           │
├─┼─────┼─────────────┼──────────┤
│  │被      告│己○                      │888620分之13000     │
├─┼─────┼─────────────┼──────────┤
│  │被      告│辛○○                    │888620分之27000     │
├─┼─────┼─────────────┼──────────┤
│  │被      告│Ｃ○○（即林色維之繼承人）│公同共有888620分之20│
│  │被      告│Ａ○○（即林色維之繼承人）│000                 │
├─┼─────┼─────────────┼──────────┤
│  │被      告│Ｂ○○                    │64分之2             │
├─┼─────┼─────────────┼──────────┤
│  │被      告│辰○○                    │256分之19           │
├─┼─────┼─────────────┼──────────┤
│  │被      告│未○○                    │888620分之40000     │
├─┼─────┼─────────────┼──────────┤
│  │被      告│子○○                    │0(所有權已移轉他人) │
├─┼─────┼─────────────┼──────────┤
│  │被      告│丑○○                    │0(所有權已移轉他人) │
├─┼─────┼─────────────┼──────────┤
│  │被      告│寅○○                    │0(所有權已移轉他人) │
├─┼─────┼─────────────┼──────────┤
│  │被      告│申○○                    │0(所有權已移轉他人) │
├─┼─────┼─────────────┼──────────┤
│  │被      告│癸○○○                  │0(所有權已移轉他人) │
├─┼─────┼─────────────┼──────────┤
│  │被      告│黃○○                    │0(所有權已移轉他人) │
├─┼─────┼─────────────┼──────────┤
│  │被      告│戌○○                    │0(所有權已移轉他人) │
├─┼─────┼─────────────┼──────────┤
│  │被      告│甲○○                    │0(所有權已移轉他人) │
├─┼─────┼─────────────┼──────────┤
│  │被      告│張昑嵩                    │0(所有權已移轉他人) │
├─┼─────┼─────────────┼──────────┤
│  │被      告│戊○○○                  │0(所有權已移轉他人) │
├─┼─────┼─────────────┼──────────┤
│  │被      告│午○○                    │0(所有權已移轉他人) │
└─┴─────┴─────────────┴──────────┘
